【裁判字號】    96,重家訴,8
【裁判日期】    971021
【裁判案由】    行使特留分權利等
【裁判全文】
臺灣臺南地方法院民事判決            96年度重家訴字第8號
原      告  丙○○
訴訟代理人  江信賢律師
            曾靖雯律師
            蔡麗珠律師
            熊家興律師
被      告  乙○○○
            甲○○
前二人共同
訴訟代理人  方溪良律師
前當事人間請求行使特留分權利等事件，經本院於民國97年10月
7日言詞辯論終結，判決如下：
    主      文
原告之訴及假執行之聲請均駁回。
訴訟費用新臺幣壹拾貳萬肆仟伍佰捌拾肆元由原告負擔。
    事實及理由
甲、程序方面：
    本件原告起訴請求被告乙○○○應將(一)坐落臺南縣善化鎮○○段2671號、地目田、面積1807平方公尺、權利範圍4分之1
    之土地，(二)坐落臺南縣善化鎮○○段2686號、地目建、面積
    1938 平方公尺、權利範圍16分之1之土地，及其上建物建號
    103及104號，門牌號碼為臺南縣善化鎮○○路118號，權利
    範圍均各16分之1之建物，移轉登記予原告，(三)並應給付原
    告6,171, 102元及法定遲延利息。嗣於訴狀送達後，追加被
    告甲○○及擴張應受判決事項之聲明，請求被告甲○○應將
    坐落上開(一)之不動產移轉登記給被告乙○○○，被告乙○○○再移轉登記給原告，被告乙○○○應將坐落前開(二)之不動
    產鎮○○路118號，權利範圍均各16分之1之建物移轉登記予
    原告，被告乙○○○應給付原告6,402,102元，及法定遲延
    利息。另於97年6月24日減縮前開聲明(三)為4,301,287元及法
    定遲延利息，核與民事訴訟法第255條第1項第3款、第2項規
    定無不合，應予准許。
乙、實體方面：
一、原告主張：
  (一)原告丙○○之配偶楊米華原有坐落如附表所示之不動產，楊
    米華不幸於民國87年12月9日去世，其法定繼承人僅原告及
    被告乙○○○（楊米華與前夫所生）二人。依繼承法則，楊
    米華名下之不動產應由原告與被告乙○○○共同繼承，但在
    90年初，被告乙○○○向原告稱要辦理共同繼承，請原告提
    供印鑑及印鑑章辦理，原告視被告乙○○○如己出，不疑有
    他，交付其辦理，不料被告乙○○○未經原告之同意，囑代
    書製作「分割繼承契約書」，約定被繼承人楊米華名下之不
    動產全部由被告乙○○○一人獨得，已侵害原告之繼承權。
  (二)被告乙○○○辦理「分割繼承」，原告一直不知真正狀況，
    直到94年4月間，被告突然出面向原告之子陳鼎勳要求交還
    所占有使用之臺南縣善化鎮2671號土地，表明該地全部是其
    所有，陳鼎勳於94年4月19日前往新化地政事務所申請謄本
    資料，原告父子始知上情。嗣被告於94年4月間向本院訴請
    陳鼎勳交還上揭土地（本院以94年度重訴字第123號審理終
    結，現由訴外人上訴二審，尚審理中），陳鼎勳於94年6月
    間收到開庭通知書，立即在當月向臺灣臺南地方法院檢察署
    告發被告乙○○○偽造文書，雖經該署以95年度偵字第2915
    號偵結不起訴處分（已確定），其理由認為楊米華立有一份
    為原告當時所不知情之自書遺囑，內容表明不動產全部由被
    告乙○○○一人繼承，現金及保險由原告繼承（原告並未拿
    到分文），原告在偵查中自承該份遺囑上之筆跡及簽名是其
    妻楊米華所寫，遺囑上之印文亦係楊米華之印章，因而認為
    被告未損害原告之權益，惟查：
  1.依常情常理判斷，若原告已知楊米華立有自書遺囑，在無人
    爭執之情況下，被告大可公開拿該份遺囑去辦理繼承登記，
    根本不需要再向原告拿印鑑去辦理繼承登記，而且更不需要
    特地委任代書另辦理「分割繼承」，因法定繼承人只有原告
    及被告乙○○○二人，自書遺囑若有效而無爭議，又何必辦
    理「分割繼承」？
  2.被告在偵查中一再辯稱，原告是由被告陪同一起前往新化委
    託代書，原告並親自交代如何辦理，然後交出印鑑章，但證
    人陳淑珍代書到庭卻證稱原告沒有去過她的代書事務所，
    被告自己一人帶證件及印章委託她辦理，辦理該件分割
    繼承時，她沒有問過原告本人，只替被告代寫分割繼承契
    約及土地登記申請書，由被告出面送件，原告未出面…等語
    ，以上可證明被告之辯解內容不實在，依經驗法則及論理法
    則推斷，若原告知悉該份自書遺囑內容，並交付印鑑章委託
    代書辦理，陳淑珍代書依遺囑方式辦理即可，何必辦理「分
    割繼承」？被告又何必心虛一再向檢方表明原告有出面陪同
    被告去陳淑珍代書處？
  3.由上可知原告是在不知楊米華立有自書遺囑之狀況下，將印
    鑑證明及印鑑章交付被告，且目的絕非授權辦理「分割繼承
    」，或同意由被告單獨繼承被繼承人楊米華名下所有不動產
    ，而由被告乙○○○取得全部遺產。顯然可證明原告交付印
    鑑章給被告，目的顯然並非辦理分割繼承，而係辦理一般之
    共同繼承。
  4.按我國人民將自己印章交付他人，委託該他人辦理特定事項
    者，比比皆是，倘持有印章之該他人，除受託辦理之特定事
    項外，其他以本人名義所為之任何法律行為，均須由本人負
    表見代理之授權人責任，未免過苛（參照最高法院70年臺上
    字第657號判例意旨）並代理人非經本人許諾，不得為本人
    與自己之法律行為，為民法第106條所明定。原告固然有請
    領印鑑證明書，並將印鑑章交給被告乙○○○，但原告意在
    授權被告乙○○○代為向地政機關辦理繼承登記，並無授權
    被告乙○○○得代理原告與其簽立分割繼承契約書，應屬無
    效。
  5.有關遺產稅部分，以原告之資力及原告為清償楊米華積欠善
    化農會之貸款，尚向第一銀行貸款一千萬元，繳稅並無問題
    。原告未為繳納稅款，或未曾質疑未領取所有權狀，乃因原
    告年邁，對於繼承相關法令、辦理繼承之相關程序，完全不
    懂，加以被告為獨得楊米華之全部遺產，不讓原告插手處理
    ，一再向原告表示辦理繼承登記之行政程序冗長（由前開不
    起訴處分書可知，遺產稅曾申請復查，且於楊米華死後將近
    三年才繳納完畢，可證被告確實曾向原告表示行政程序冗長
    一事），原告在誤信被告情況下，未積極去了解，直至被告
    對於原告之媳婦蘇美華提起除去放置物之訴訟，原告始知楊
    米華之遺產全由被告一人單獨取得，否則如原告有意讓被告
    獨得遺產，豈須向第一銀行貸款1000萬元以清償楊米華對於
    善化農會之800多萬貸款，令年邁已無收入之自己迄仍須承
    擔高額之利息債務？
  6.再，被告又主張依法定繼承辦理登記，用便章即可，但如辦
    理分割繼承，即須提出全體繼承人之印鑑證明書，然此非一
    般人知悉之常識，即使律師或法官，若無訊問地政機關或代
    書，亦不見得知悉，如何苛求年近80歲且無相關專業知識之
    原告應有該方面之知識，並以其交付印鑑章，即認定其有授
    權被告辦理繼承分割？另，依被告所述其係因辦理遺囑程序
    繁雜，故而以分割繼承方式辦理，足徵被告實際上是要以遺
    囑取得遺產，只不過是要便宜行事，才以分割遺產方式辦理
    ，由此更證被告辦理分割繼承，應未經原告之同意。
  7.另外，太宇不動產估價師事務所受臺南縣政府委託辦理臺南
    科學工業園區○○區○○道路編號15-25M（台十九甲線台一
    線段）用地地上物查估作業，於93年10月13日到場要求原告
    在善化鎮○○段2672-2地號土地上簽名時，因當時原告並不
    知悉善化段2671地號土地有無遭徵收，又以原告年紀老邁，
    並無相關專業知識，對於徵收程序也不可能清楚，且對於土
    地徵收事宜，原告並未積極詢聞，是而，在太宇不動產估價
    師事務所要求於2672-2地號土地查估單上簽名，原告即予以
    簽名，並未加以詢問其他事情，則原告豈可能知悉2671地號
    有遭徵收或有其他質疑，自不得據此推測認定原告知悉2671
    地號土地已歸被告乙○○○繼承取得。
  8.再者，由臺南縣政府函覆臺南地檢署之函文內容可知善化段
    2671地號土地被徵收土地被徵收之土地部分的地價補償額及
    地上農作物補償費合計1,315,600元，且被告乙○○○已於
    94年5月10日領取完畢，是被告於97年1月7日準備書狀主張
    是924,000元，顯示特意隱瞞。
  (三)按被繼承人因遺贈或應繼分之指定超過其所得自由處分財產
    之範圍，而致特留分權人應得之額不足特留分時，特留分扣
    減權利人得對扣減義務人行使扣減權者，於侵害特留分部分
    ，即失其效力。故扣減權利人茍對扣減義務人行使扣減權，
    扣減之效果即已發生（參照最高法院81年度臺上字第1042號
    判決意旨），本件原告係以楊米華之遺囑侵害原告之特留分
    ，而提起本訴，揆之上開說明，扣減權在性質上既屬於物權
    之形成權，並無繼承回復請求權之時效適用問題，故而，不
    論原告何時知悉楊米華之遺產全由被告取得，均無礙原告就
    扣減權之行使。次按配偶之特留分為其應繼分2分之1，應得
    特留分之人，如因被繼承人所為之遺贈，致其應得之數不足
    者，得按其不足之數由遺贈財產扣減之，民法第1223條第3
    款、第1225條前段明定。本件原告並無授權被告辦理「分割
    繼承」，楊米華所為之自書遺囑內容已侵害原告之特留分，
    原告自得行使特留分扣減權。又原告係於94年4月間始得悉
    繼承權被侵害，因等候刑事偵查結果，始遲未提起本件訴訟
    ，目前尚未逾二年之時效。
  (四)又按檢察官之不起訴書，並無拘束民事訴訟之效力；檢察官
    之不起訴書屬公文書，依民事訴訟法第355條第1項規定，固
    應推定其為真正，但此所謂真正，係指該文書有形式上之證
    據力而言，至公文書之實質上證據力如何，仍應由法院斟酌
    調查證據之結果，及全辯論意旨，依自由心證認定之（參照
    最高法院73年度臺上字第3924號判決意旨），查由臺灣臺南
    地方法院檢察署94年度他字第1943號偵查卷內臺南縣政府檢
    送徵收善化鎮○○段2671-2、2672-2號土地之協議價購開會
    通知暨會議記錄可知，臺南縣政府在開會通知內並未詳載遭
    徵收之所有土地之地號，且原告亦未參加開會，則僅由開會
    通知內容，原告根本不可能知悉善化段2671號土地有遭徵收
    。而臺南縣政府雖有公告，但以一般人都不會去觀看或關心
    政府公告，遑論是年近七、八十歲之原告；況且，由原告因
    未配合上開土地之徵收補償費之申領，至臺南縣政府依土地
    徵收條例第26條暨土地徵收未受領補償費保管辦法第5條規
    定存入「臺南縣土地徵收補償費保管專戶」更證原告對於土
    地之徵收根本不予聞問，則原告如何會知悉善化段2671土地
    有遭徵收，甚或已登記在被告乙○○○名下？是檢察官以台
    南地檢署95年度偵字第2915號不起訴處分書認定原告應自93
    （即臺南縣政府開始辦理該2筆土地之徵收作業時）起，即
    得以察覺善化段2671地號土地之所有權已歸屬於被告乙○○○，殊不知其認定依據何在？且其認定亦顯與臺南縣政府提
    供之資料不符，自不足採。
  (五)復按「保險金額約定於被保險人死亡時，給付於其所指定之
    受益人者，其金額不得作為被保險人之遺產」、「被保險人
    死亡時，按其平均月投保薪資，給與喪葬津貼五個月。遺有
    配偶、子女及父母、祖父母或專受其扶養之孫子女及兄弟、
    姊妹者，並給與遺屬津貼」，保險法第112條、勞工保險條
    例第63條定有明文。準此，楊米華向國泰人壽保險公司投保
    人壽保險，既指定原告為受益人，依據上開保險法第112條
    ，其保險理賠自非楊米華之遺產，原告受領保險理賠乃是基
    於受益人之權利；另依上開保險條例第63條規定亦可知，勞
    工保險之死亡給付（含喪葬給付及遺屬津貼），亦非被保險
    人之遺產，被保險人之遺屬得受理死亡給付（含喪葬給付及
    遺屬津貼），也是依據勞工保險條例之規定以受益人之身分
    行使權利，故而，即使楊米華死亡後係由原告領得勞工保險
    之死亡給付，原告亦係基於受益人身分行使權利，並非繼承
    取得，故而，有關國泰人壽保險之保險給付及勞工保險死亡
    給付，均非屬於楊米華之遺產，於本件應無自遺產扣減之問
    題。
  (六)另楊米華名下原有之土地及建物，特留分為應繼分2分之1，
    故請求將善化鎮○○段2671地號、地目田、面積1975平方公
    尺、權利範圍4分之1，及善化鎮○○段2686地號、地目建、
    面積1938平方公尺、權利範圍16分之1土地，暨其上建號103
    、104號（門牌號碼均臺南縣善化鎮○○路118號）、面積分
    別為568.26、470396平方公尺、權利範圍16分之1之土地、
    建物之權利範圍移轉給原告。惟因被告乙○○○於95年12月
    15日將繼承自楊米華之坐落善化鎮○○段2671號土地，權利
    範圍全部，贈與其配偶甲○○。又按債務人所為之無償行為
    ，有害及債權者，債權人得聲請法院撤銷，又債權人依前項
    規定聲請法院撤銷時，並得命受益人或轉得人回復原狀，民
    法第244條第1項及第4項明定，被告乙○○○將該土地無償
    贈與其配偶甲○○，其中贈與4分之1之行為已侵害原告丙○○之特留分，故追加甲○○為被告。
  (七)再就不動產價格而言：
  1.由臺南縣政府函覆臺灣臺南地方法院檢察署之函文內容可知
    善化段2671地號土地被徵收土地被徵收之土地部分的地價補
    償額及地上農作物補償費合計1,315,600元，且被告乙○○○已於94年5月10日領取完畢，是被告於97年1月7日準備書
    狀主張是924,000元，顯示特意隱瞞。
  2.另臺南縣新市鄉○○段83-3地號土地，以公告現值每平方公
    尺12, 000元計，其公告現值總價即13,524,000元，被告提
    出之買賣契約書，卻連同地上建物僅以1310萬元出售給第三
    人徐進基，較土地公告現值總價為低，並不合常理。故就此
    ，原告否認被告提出之買賣契約書真正性，並請求送建築師
    鑑價。至於坐落於三重市○○○段大竹圍小段109地號土地
    及其上同段7396號建物，被告既提不出買賣契約書，亦請送
    建築師鑑價。
  3.又坐落在臺南縣新市鄉○○段83-8號、面積2255平方公尺、
    權利範圍2分之1土地，暨其上建號31、32（門牌號碼均臺南
    縣新市鄉三舍243號）面積均490.68平方公尺、權利範圍各2
    分之1建物，經本院委請陳昭良建築師事務所鑑價結果，固
    然總計11,157,818元，然查，由該估價報告書所附建號32之
    建物照片可知，該建物業已拆除一半，則該部分鑑價既係針
    對拆除之建物為鑑定，並非未拆除前原有建物全部，且本件
    房地之鑑價又非針對被告乙○○○在93年出售時之市價為鑑
    定（如以93年市價為鑑定，因建物折舊年限較少，建物完整
    ，且觀之土地謄本，93年之公告現值較目前公告現值為高，
    鑑價結果應會比目前高），該鑑價結果實難謂臻實正確。惟
    因經原告訴訟代理人詢之鑑定機關可否就建物未拆除前狀況
    為鑑定，鑑定機關表示無法鑑定，原告考量訴訟經濟原則，
    免因此延滯訴訟，同意以被告前主張係以1310萬元出售之價
    格，作為本件特留分計算基準。
  4.依中聯不動產估價師聯合事務所函覆之鑑定報告書可知，坐
    落臺北縣三重市○○○段大竹圍小段109號、面積276平方公
    尺、權利範圍11350分之101土地，暨其上建號7396（門牌號
    碼臺北縣三重市○○○路24號4樓）面積100.7平方公尺、權
    利範圍全部之建物，其價值為4,569,263元。
  5.加計上開臺南縣新市鄉○○段土地、廠房出售價金1310萬元
    ，及被告乙○○○因善化鎮○○段2671地號土地徵收獲得之
    徵收補償費1,315,600元，總計1,898,463元，扣除被告乙○○○繳納之遺產稅1,779,715元，餘17,205,148元，因原告
    得主張行使之特留分為四分之一，故被告乙○○○應給付原
    告4,301,287元。
  (八)並聲明：1.被告甲○○應將坐落於臺南縣善化鎮○○段2671
    號、地目田、面積1807平方公尺、權利範圍4分之1移轉登記
    給被告乙○○○，被告乙○○○再移轉登記給原告。2.被告
    乙○○○應將坐落於臺南縣善化鎮○○段2686號、地目建、
    面積1938平方公尺、權利範圍16分之1，及其上建物建號103
    及104號，門牌號碼為臺南縣善化鎮○○路118號，權利範圍
    均各16分之1之建物移轉登記予原告。3.被告乙○○○應給
    付原告4,301,287元，及自97年6月25日起至清償日止，按年
    息5%計算之利息。4.准供擔保宣告假執行。
二、被告抗辯：
  (一)按被繼承人楊米華與原告丙○○夫妻共同打拼30年，期間楊
    米華除照料家務外，並兼養豬、批發花卉、承包種花工程、
    碾粉代工等，使夫能兼外務配銷賺錢，此間購下多筆不動產
    ，登記為丙○○、楊米華及丙○○次子陳鼎勳、長女陳淑貞
    等名義。即以財產價值比率而言，登記為丙○○名義者佔
    60%，登記為丙○○子女者佔20%，而登記為楊米華名義者佔
    20%。是楊米華自始有功應得之財產，丙○○無意要回，楊
    米華即留有自書遺囑由唯一親生女兒即被告乙○○○繼承。
    就中：保險金部分有國泰人壽保險公司簽給原告之面額136,
    715元及111,028元兩張保險金支票指明由原告以0000000000
    0帳戶領存之事實可據。不動產部分有原告與被告乙○○○
    共同於88.6.17向臺南縣政府申請領取：楊米華所有新市鄉
    ○○段83-8號地號土地徵收補償費時，檢附：繼承系統表、
    委託書（由丙○○委任由乙○○○全權代理並領款），補償
    費計算單、土地登記申請書、登記清冊、分割繼承契約書等
    件。就中有關土地登記申請書及其附件部分，經臺南縣政府
    函送新化地政事務所審核後送還臺南縣政府於88.7.20核發
    補償費1,214,400元支票指明丙○○、乙○○○，但由乙○○○個人取款。以上各項文件之存在，有臺南縣政府送鈞院
    之各項影本可據。繼後善化段2671地號之徵收補償費亦以同
    一程序辦理領款手續。
  (二)次按繼承遺產應由繼承人先繳納遺產稅，楊米華之遺產稅高
    達將近300萬元，原告無意繳納，任由被告乙○○○一人向
    銀行申請貸款繳納，已足證明原告同意被告單獨繼承之絕對
    證據，不容以任何理由推翻。原告雖以其曾向銀行貸款一千
    萬清償楊米華積欠善化鎮農會之貸款800萬元債務，故繳納
    遺產稅並無問題。其未繳納、或未曾質疑未領取所有權狀，
    乃因原告老邁，對於繼承相關法令等等完全不懂，加以被告
    不讓原告插手處理，致使原告未積極處理，直至被告對於原
    告之媳婦蘇美華提起，除去放置物之訴訟，始知楊米華之遺
    產由被告一人單獨取得云云。惟查對於善化鎮農會之八百萬
    元貸款係由楊米華提供擔保而已，是丙○○所借債務，由其
    自己清償，乃理之當然。同樣情形有如被告所繼承之財產中
    善化段2686地號土地上，現仍留有：由共有人丙○○、楊米
    華、陳淑貞、陳鼎勳提供擔保物，債務人元統企業商行蘇美
    華，債權人第一商業銀行，債權最高限額1680萬元抵押權債
    務未為清償之例可據，凡均與原告年邁或不懂法令毫無關係
    。至於辦理繼承拖延時間，係因被告為自己有利爭取減免遺
    產稅額為陳情或異議而拖，更加可證原告無意繼承，任由被
    告爭取。均無法作為不繳遺產稅之正當理由。
  (三)再按申請繼承登記，依土地登記規則之規定，如欲依法定繼
    承分登記時，即使用印章即可，但如欲為單獨繼承時，必須
    提出全體繼承人之印鑑證明書始可辦理。原告已親自請領印
    鑑證明書連同印鑑章交給被告託由代書辦理為被告單獨繼承
    ，自屬合法有效之登記。原告對於代理權未為限制措施，自
    不容以不知法律之規定為理由，否認登記之效力。又雖然受
    託辦理繼承登記之代書陳淑珍證言：代寫分割繼承契約時丙○○未到場，惟以原告自請印鑑證明書連印鑑章交給被告自
    行處理，可推斷之其於近期中可完成登記應查詢而未查詢，
    亦足以認為分割繼承之登記已圓滿了結。自己又無所有權狀
    可領，就此置之不理無誤，即丙○○不親自到場辦理分割繼
    承登記，並不因此同意分割繼承之契約，變更偽造分割繼承
    契約。
  (四)又按原告雖以被告執有楊米華之遺囑，竟捨之不用，而以分
    割繼承之方式辦理登記，就此指為分割繼承非原告所同意云
    云乙節。按遺囑與分割繼承於法律上之效果，尚無多大差異
    。但其處理上，遺囑未指定遺囑執行人時，應由親屬會議選
    定，或聲請法院指定，又遺囑保管人知有繼承開始之事實時
    ，應將遺囑提示於親屬會議，有如此繁雜之程序規定，若能
    以分割繼承之方式辦得所期之效果即值得可行，更無不法可
    言。
  (五)按繼承權係因被繼承人之死亡而發生，故屬於形成權，惟繼
    承權被侵害者，其回復請求權，仍受時效之限制。至於繼承
    權中之特留分，乃屬於應繼分之一部份而已，特留分如被侵
    害時，仍與應繼分被侵害同樣，其回復請求權仍受時效之限
    制。繼承權之侵害係於繼承財產被移轉登記完畢時成立，故
    繼承權回復請求權之時效，應以繼承財產被移轉登記之日為
    起算日。被告完成繼承登記係90年4月12日，自應以此日為
    時效起算日。按於政府為開發臺南科學園區○○道路徵收原
    告自有地及被告繼承地於93年10月13日為查估地上物之補償
    ，被徵收人均到現場參加，亦足證原告最遲於此時起已知悉
    系爭之繼承財產早歸屬於被告所繼承（被告起訴偽造文書詐
    欺案不起訴書所認定），即自93年10月13日起算，至96年3
    月5日原告行使回復繼承權之請求顯已逾2年，回復請求權業
    已消滅，原告之訴顯無理由。
  (六)按被繼承人楊米華遺產中坐落台南縣新市鄉○○段83-8地號
    等三筆土地，與原告私有土地六筆，於88年間同時被徵收，
    是時由原被告申請領取補償費，楊米華部分附有繼承資料，
    就中有分割繼承書，同意由被告乙○○○獨單全額領取，經
    臺南縣政府將繼承資料送請新化地政事務所審核後還辦，副
    本送申請人（即原告）。倘原告不承認兩造之間確已成立分
    割繼承之事實，即聲請鈞院向臺南縣政府調閱：88年間徵收
    三舍段83-8地號，丙○○申請領取補償費繼承資料。
  (七)臺南縣政府為興建臺南科學工業園區○○區○○道路徵收被
    告之繼承地善化段2671地號土地，同時徵收原告之所有地同
    段2672地號土地。93年10月13日在現場查估地上物補償費時
    ，原告現場簽名在卷，即原告最遲於此時得以察覺2671地號
    土地所有權已歸屬於被告之事實無誤。為此聲請向辦理查估
    單位之太宇不動產估價師事務所調閱：臺南縣政府囑託辦理
    臺南科學工業園區○○區○○道路用地上物查估工程93年10
    月13日地上物查估簽名紀錄。
  (八)按被告係依據分割繼承程序取得系爭之繼承財產，並非以遺
    囑程序取得者，因此只有繼承權是否被侵害之問題，似無就
    特留分是否被侵害為爭執之餘地。再者特留分仍屬於應繼分
    之一部份而已，特留分如被侵害時，仍與應繼分被侵害同樣
    ，其回復請求權仍受時效限制，須於繼承權未被侵害前，並
    於時效未完成前行使始可。次按分割繼承之目的，在於尊重
    繼承人之意願，就繼承財產不為零碎分配，而盡量為整數之
    分配，多寡不論為主旨。保險金係因被繼承人之死亡而生，
    仍屬遺產無疑，只不過是否屬於遺產稅之課徵標的而已。為
    此原告於分割繼承時，同意由原告分得保險金，其於不動產
    均分歸被告取得。不僅係出於原告之本意，並為尊重被繼承
    人遺囑贈與女兒即被告乙○○○之美意而欣然所答應者，自
    不容如今輕輕所得推翻。
  (九)關於訴訟標的之價額，被告估算如下：
  1.原告就坐落三重市○○○段大竹圍段109地號土地及建物價
    額估計為600萬元，固屬相當。但被告繼承時，已有被繼承
    人所設定之348萬元抵押權存在，經被告繼承所有權外，同
    時與債權銀行辦理抵押權內容變更，就原債務人楊米華變更
    為債務人乙○○○。如此，此項抵押債務，應由遺產價值中
    扣除，結果所得到之遺產價值只剩252萬元，而原告所主張
    之特留分4分之1即僅有63萬元。
  2.次按被告已繼承財產坐落臺南縣新市鄉○○段83-8地號土地
    ，以實價1,310萬元出賣於徐進基，特留分4分之1即327萬5
    仟元。
  3.再按繼承財產中坐落善化鎮○○段2671地號中分割為道路
    168㎡徵收款924,000元，特留分4分之1即231,000元無誤。
  4.以上三項價額總計4,136,000元，扣除遺產稅1,779,715元即
    實得2,356,285元。
  (十)並聲明：1.駁回原告之訴及假執行之聲請，2.如被告受不利
    判決時，准供擔保免為假執行。
三、兩造不爭執事項：
    乙○○○為其母親楊米華與前夫所生，楊米華於51年間起與
    被告陳鼎勳父親丙○○同居，丙○○因楊米華為家庭主婦，
    並無經濟來源，因而於58年間將系爭土地登記在楊米華名下
    ，73年間陳鼎勳生母去世後，楊米華於75年間與丙○○結婚
    。楊米華於87年12月9日死亡，乙○○○及丙○○為其法定
    繼承人，其遺有坐落如附表所示之不動產，全部不動產均由
    乙○○○持丙○○交付之證明文件，向臺南縣新化地政事務
    所申請繼承登記，全部歸乙○○○取得。被告陳鼎勳因而對
    乙○○○提出偽造文書等刑事告發，經臺灣臺南地方法院檢
    察署檢察官以95年度偵字第2915號為不起訴處分確定。
四、得心證之理由：
  (一)按繼承人有數人時，在分割遺產前，各繼承人對於遺產全部
    為公同共有；公同共有之關係，自公同關係終止，或因公同
    共有物之讓與而消滅。公同共有物分割之方法，除法律另有
    規定外，應依關於共有物分割之規定；共有物之分割，依共
    有人協議之方法行之；民法第1151條、第830條、第824條分
    別定有明文。復按遺囑人於不違反關於特留分規定之範圍內
    ，得以遺囑自由處分遺產；應得特留分之人，如因被繼承人
    所為之遺贈，致其應得之數不足者，得按其不足之數由遺贈
    財產扣減之。受遺贈人有數人時，應按其所得遺贈債額比例
    扣減；民法第1187條、第1225條亦定有明文。
  (二)本件原告主張並無授權被告辦理「分割繼承」，被繼承人楊
    米華所為之自書遺囑內容已侵害原告之特留分，原告自得行
    使特留分扣減權云云，被告則以其係依據分割繼承程序取得
    系爭之繼承財產，並非以遺囑程序取得者，因此只有繼承權
    是否被侵害之問題，似無就特留分是否被侵害為爭執之餘地
    等語，資為抗辯。是本件首應審酌者，應為被告據以分割遺
    產之「分割繼承契約書」是否為真正。經查：
  1.按契約書內當事人之印章如係真正，而該當事人否認係其本
    人所蓋或其有授權他人代蓋時，應由其負舉證責任（最高法
    院37年上字第8816號判例參照）。被上訴人既承認系爭保證
    書上所蓋其印章為真正，則就其爭執該印章非其本人或由其
    授權黃丙騰蓋用之事實，自應負舉證之責，有最高法院88年
    度台上字第2087號判決可參；復按印章由本人或有權使用之
    人蓋用為常態，由無權使用之人蓋用為變態，主張該變態事
    實之當事人，應負舉證責任，亦有最高法院90年度台上字第
    2308號判決可參。
  2.本件原告雖主張90年初，被告乙○○○向原告稱要辦理共同
    繼承，請原告提供印鑑及印鑑章辦理，原告視被告乙○○○
    如己出，不疑有他，交付其辦理，不料被告乙○○○未經原
    告之同意，囑代書製作「分割繼承契約書」，約定被繼承人
    楊米華名下之不動產全部由被告乙○○○一人獨得，已侵害
    原告之繼承權云云，惟為被告所否認，並辯稱被繼承人楊米
    華歿後，除健保、勞保、人壽保險等現金由原告丙○○繼承
    取得外，不動產部分，原告同意被告乙○○○以分割繼承之
    方式單獨繼承取得，且按繼承遺產應由繼承人先繳納遺產稅
    ，楊米華之遺產稅高達將近300萬元，原告無意繳納，任由
    被告乙○○○一人向銀行申請貸款繳納，已足證明原告同意
    被告單獨繼承之絕對證據，不容以任何理由推翻，再按申請
    繼承登記，依土地登記規則之規定，如欲依法定繼承分登記
    時，即使用印章即可，但如欲為單獨繼承時，必須提出全體
    繼承人之印鑑證明書始可辦理。原告已親自請領印鑑證明書
    連同印鑑章交給被告託由代書辦理為被告單獨繼承，自屬合
    法有效之登記等語，資為抗辯。
  3.查，原告坦承有提供印鑑及印鑑章予被告使用，惟主張其僅
    授權讓被告辦理繼承登記，並未授權由被告辦理「分割繼承
    契約書」云云，揆諸前揭判例及判決意旨，自應由原告負舉
    證責任，以證明其主張為真實，然原告並未舉證以實其說，
    僅以若原告已知楊米華立有自書遺囑，在無人爭執之情況下
    ，被告大可公開拿該份遺囑去辦理繼承登記，根本不需要再
    向原告拿印鑑去辦理繼承登記，而且更不需要特地委任代書
    另辦理「分割繼承」，因法定繼承人只有原告及被告乙○○○二人，自書遺囑若有效而無爭議，又何必辦理「分割繼承
    」之推論。且姑不論該份遺囑被告是否有讓原告知悉，原告
    並未舉證證明其提供印鑑及印鑑章予被告使用，並非係授權
    被告辦理分割繼承，已難認原告空言主張其提供印鑑及印鑑
    章予被告使用，僅係授權讓被告辦理繼承登記云云為真。況
    縱原告主張其於90年間提供印鑑及印鑑章予被告使用，係授
    權讓被告辦理繼承登記云云為真，惟原告本身名下亦有不動
    產，故對於取得不動產後應獲得何種文件、取得文件時間長
    短、如未取得時，應如何查詢等等知識，應較名下無不動產
    之人具有更多經驗與認識，然其提供印鑑與印鑑章予被告辦
    理繼承登記後，時隔數年仍未取得土地所有權或建物所有權
    狀，對此原告卻不生疑竇、毫無疑問、未關心被告辦理繼承
    時是否遭遇困難、辦理繼承進度如何，亦顯與常情不符。
  4.再者，本院依聲請向太宇不動產估價師事務所調閱臺南科學
    工業園區○○區○○道路用地地上物查估簽名紀錄，觀其檢
    送之簽名紀錄，於93年10月13日就善化鎮2672-2地號土地為
    地上物查估時，原告丙○○即曾於查估單切結書上簽名，有
    97年7月30日97執字第07014號函所附臺南科學工業園區○○
    區○○道路用地地上物查估簽名紀錄在卷可參（見本院卷(二)
    第23頁），雖原告辯稱其簽名時，因當時原告並不知悉善化
    段2671地號土地有無遭徵收，又以原告年紀老邁，並無相關
    專業知識，對於徵收程序也不可能清楚，且對於土地徵收事
    宜，原告並未積極詢聞，是而，在太宇不動產估價師事務所
    要求於2672-2地號土地查估單上簽名，自不得據此推測認定
    原告知悉2671地號土地已歸被告乙○○○繼承取得云云。惟
    查，原告為名下擁有多筆不動產之人，並非一般名下無恆產
    者，依一般人之經驗法則，原告怎可能於完全未詢問，完全
    不了解之情況下，他人叫其簽切結書，其即毫不遲疑簽立？
    故原告之主張，已難令人採信。
  5.又查，就被告所提出臺南縣政府88年6月22日八八府地用字
    第108423號函影本（見本院卷(一)第86頁），即載明受文者為
    原告，且內容為「主旨：檢送丙○○先生申請領取楊米華所
    有新市鄉○○段83-8地號土地被征收補償費繼承資料乙宗，
    請貴所審核後還辦，請查照。說明：依據丙○○先生八十八
    年六月十七日申請書辦理」，且本院函請臺南縣政府檢送其
    辦理「台19甲線26K+251-30K+491善化新市段」工程用地取
    得，徵收新市鄉○○段83- 8地號土地所有權人之繼承人申
    請資料，經檢送之資料內，該筆補償費之支票係開立原告丙○○及被告乙○○○二人之姓名（見本院卷(二)第29頁），是
    原告主張其對於新市鄉○○段83-8地號土地遭徵收乙事亦全
    然不知悉，亦難信為真實。
  6.是原告主張其於90年初，提供印鑑及印鑑章讓被告乙○○○
    辦理繼承，不料被告乙○○○未經原告之同意，囑代書製作
    「分割繼承契約書」，約定被繼承人楊米華名下之不動產全
    部由被告乙○○○一人獨得云云，因原告未舉證證明其提供
    印鑑及印鑑章予被告使用，僅係授權讓被告辦理繼承登記云
    云為真，已難信為真實；本院復斟酌原告提供印鑑與印鑑章
    予被告辦理繼承登記後，時隔數年仍未取得土地所有權或建
    物所有權狀，對此原告卻不生疑竇、毫無疑問，於此段長達
    數年之期間卻未詢問被告是否遭遇困難、未關心辦理繼承進
    度，亦顯與常情不符，故被告據以分割遺產之「分割繼承契
    約書」應為真正無誤。
  (三)綜上，被告據以分割遺產之「分割繼承契約書」既屬真正無
    誤，揆諸首揭法條，原告與被告乙○○○既就被繼承人楊米
    華之遺產協議分割，自無於協議分割後，另行請求扣減特留
    分之理由；又原告既無由請求扣減特留分，其復未提出其他
    證據證明被告乙○○○將繼承自楊米華之坐落善化鎮○○段
    2671號土地，權利範圍全部，贈與其配偶甲○○之行為，有
    害及原告之債權，故原告主張依民法第244條第1項及第4項
    明定，被告乙○○○將該土地無償贈與其配偶甲○○，其中
    贈與4分之1之行為已侵害原告丙○○之特留分，亦屬無據。
    故原告之主張於法不合，所請自難准許，其訴應予駁回。又
    原告雖陳明願供擔保聲請宣告假執行，惟原告之訴既經駁回
    ，其假執行之聲請，即失所附麗，應予駁回。
  (四)本件事證已臻明確，兩造其餘主張陳述及所提之證據，均毋
    庸再予審酌，附此敘明。
  (五)另本件訴訟費用為第一審裁判費105,984元、鑑定費18,600
    元（15,000元＋3,600元），合計124,584元，爰命由敗訴之
    原告負擔。
五、結論：原告之訴為無理由，並依民事訴訟法第78條、第87條
    第1項，判決如主文。
中    華    民    國    97    年    10    月    21    日
                      家事法庭    法  官  郭貞秀
以上正本係照原本作成。
如對本判決上訴，須於判決送達後20日之不變期間內，向本院提
出上訴狀。
中    華    民    國    97    年    10    月    21    日
                                  書記官  鄭隆慶
附表：
┌──┬─────────┬───┬────┬──────┬──────────┐
│編號│地  號  及  建  號│地  目│面積㎡  │權利範圍    │                    │
├──┼─────────┼───┼────┼──────┼──────────┤
│ 1. │臺南縣善化鎮○○段│  田  │1975    │全部        │                    │
│    │2671地號          │      │        │            │                    │
├──┼─────────┼───┼────┼──────┼──────────┤
│ 2. │臺南縣善化鎮○○段│  建  │1938    │4分之1      │                    │
│    │2686地號          │      │        │            │                    │
│    ├─────────┼───┼────┼──────┼──────────┤
│    │其上建號103、104號│      │568.26、│各4分之1    │                    │
│    │（門牌號碼均臺南  │      │470396  │            │                    │
│    │縣善化鎮○○路118 │      │        │            │                    │
│    │號）              │      │        │            │                    │
├──┼─────────┼───┼────┼──────┼──────────┤
│ 3. │臺南縣新市鄉○○段│  建  │ 2255   │ 2分之1     │                    │
│    │83-8號            │      │        │            │                    │
│    ├─────────┼───┼────┼──────┼──────────┤
│    │其上建號31、32號（│      │        │            │                    │
│    │門牌號碼均臺南縣新│      │均490.68│各2分之1    │                    │
│    │市鄉三舍243號）   │      │        │            │                    │
├──┼─────────┼───┼────┼──────┼──────────┤
│ 4. │臺北縣三重市三重埔│  建  │270     │1350分之101 │                    │
│    │段大竹圍小段109號 │      │        │            │                    │
│    ├─────────┼───┼────┼──────┼──────────┤
│    │其上建號7396號（門│      │100.70  │ 全部       │                    │
│    │牌號碼臺北縣三重市│      │        │            │                    │
│    │文化北路24號4樓） │      │        │            │                    │
└──┴─────────┴───┴────┴──────┴──────────┘


司法院資訊處製作；財團法人民間司法改革基金會備份。
